---
title: "Analisis Perbandingan: Data Censoring dan Non-Censoring"
date: today
---

# Pertanyaan

:::{.callout-note}
Analisis Perbandingan contoh Data Censoring dan Non-Censoring
:::

---

# Jawaban

## Pengertian Dasar

Dalam *survival analysis*, terdapat dua jenis kondisi data utama, yaitu:

- **Data Non-Censoring**
- **Data Censoring**

Perbedaannya terletak pada apakah semua individu mengalami *event* selama periode pengamatan atau tidak.


## Data Non-Censoring

### Definisi

Data non-censoring adalah data di mana seluruh individu dalam penelitian mengalami *event* sebelum periode pengamatan berakhir.

Artinya:
- Waktu kejadian diketahui secara lengkap.
- Tidak ada individu yang belum mengalami event saat penelitian selesai.


### Contoh Kasus (Sederhana dan Mudah Dipahami)

Kasus:  
Seorang guru ingin mengetahui **berapa menit siswa menyelesaikan kuis matematika**.

Semua siswa wajib mengerjakan sampai selesai.

Event = Selesai mengerjakan kuis  
Time-to-event = Lama waktu pengerjaan (menit)


### Memanggil Data Dummy

```{r}
# Membuat data dummy non-censoring
data_non_censor <- data.frame(
  ID = 1:10,
  waktu_menit = c(12, 15, 18, 20, 14, 17, 19, 22, 16, 21),
  status = rep(1, 10)  # Semua selesai (event terjadi)
)

data_non_censor
```

Semua siswa menyelesaikan kuis, sehingga:

* Status = 1 untuk semua
* Tidak ada censoring
* Data lengkap

Rata-rata waktu pengerjaan:

```{r}
mean(data_non_censor$waktu_menit)
```


### Karakteristik

* Semua mengalami event.
* Tidak ada data terpotong.
* Bisa dianalisis dengan statistik biasa.


## Data Censoring

### Definisi

Data censoring terjadi ketika sebagian individu belum mengalami *event* sampai periode pengamatan selesai.

Artinya:

* Waktu event tidak diketahui secara pasti.
* Hanya diketahui bahwa event belum terjadi sampai waktu tertentu.


### Contoh Kasus

Guru yang sama ingin mengetahui **berapa menit siswa bertahan sebelum menyerah mengerjakan soal sulit**.

Aturan:

* Waktu maksimal ujian = 25 menit.
* Jika sampai 25 menit belum menyerah, ujian dihentikan.

Event = Menyerah
Time-to-event = Lama bertahan sebelum menyerah


### Memanggil Data Dummy 

```{r}
# Membuat data dummy dengan censoring
data_censor <- data.frame(
  ID = 1:10,
  waktu_menit = c(5, 10, 12, 18, 20, 25, 25, 25, 15, 22),
  status = c(1, 1, 1, 1, 1, 0, 0, 0, 1, 1)
  # 1 = menyerah
  # 0 = belum menyerah sampai waktu habis (censored)
)

data_censor
```


Interpretasi:

* Siswa dengan waktu 25 menit dan status 0 adalah censored.
* Kita tidak tahu apakah mereka akan menyerah jika diberi waktu lebih lama.
* Informasi yang kita miliki hanya: waktu bertahan ≥ 25 menit.

Inilah yang disebut **right censoring**.


## Perbandingan Data Censoring dan Non-Censoring

| Aspek                   | Non-Censoring       | Censoring                    |
| ----------------------- | ------------------- | ---------------------------- |
| Event terjadi           | Semua siswa selesai | Sebagian menyerah            |
| Informasi waktu         | Lengkap             | Sebagian tidak lengkap       |
| Perlu survival analysis | Tidak wajib         | Wajib                        |
| Risiko bias             | Rendah              | Tinggi jika pakai mean biasa |


## Dampak terhadap Analisis

### Jika Menggunakan Mean Biasa pada Data Censoring

```{r}
mean(data_censor$waktu_menit)
```


Hasilnya bias karena:

* Siswa yang masih bertahan dianggap selesai di menit ke-25.
* Padahal mereka belum menyerah.
* Estimasi menjadi tidak akurat.

---

### Jika Menggunakan Survival Analysis

```{r}
library(survival)

surv_object <- Surv(time = data_censor$waktu_menit,
                    event = data_censor$status)

fit <- survfit(surv_object ~ 1)

plot(fit,
     xlab = "Waktu (Menit)",
     ylab = "Probabilitas Bertahan")
```


Metode ini:

* Mengakomodasi data censored.
* Mengestimasi probabilitas siswa masih bertahan pada waktu tertentu.
* Tidak membuang informasi siswa yang belum menyerah.


## Contoh Konsep Sederhana

Jika siswa bertahan sampai menit ke-25 dan waktu habis, maka:

* Kita tidak bisa mengatakan ia menyerah di menit ke-25.
* Yang benar: waktu bertahan ≥ 25 menit.
* Status = censored.


## Kesimpulan

Perbedaan utama antara data censoring dan non-censoring terletak pada kelengkapan informasi waktu kejadian.

Pada non-censoring:
Semua individu mengalami event dan waktunya diketahui secara pasti.

Pada censoring:
Sebagian individu belum mengalami event hingga akhir pengamatan.

Dalam praktik nyata, data censoring lebih sering terjadi. Oleh karena itu, survival analysis digunakan agar estimasi probabilitas dan risiko kejadian tetap akurat dan tidak bias.

---
